【裁判字號】    89,台上,5537
【裁判日期】    890921
【裁判案由】    盜匪
【裁判全文】
最高法院刑事判決                              八十九年度台上字第五五三七號
    上  訴  人  乙○○  男
                甲○○即沈謙.
    右  一  人
    選任辯護人  魯寶文律師
    上  訴  人  丙○○  男
右上訴人等因盜匪案件，不服台灣高等法院中華民國八十六年七月二十四日第二審更
審判決（八十六年度上更(一)字第九八號，起訴案號：台灣板橋地方法院檢察署八十三
年度偵字第四四九九號），提起上訴，本院判決如左：
    主  文
原判決關於乙○○、甲○○、丙○○部分撤銷，發回台灣高等法院。
    理  由
本件原判決認定上訴人乙○○於民國八十三年二月二十七日，在台北縣樹林鎮○○街
二十七號陳盛滿所經營之達冠針織工廠內，與陳盛滿、鄧文忠、沈宏練、沈宏錦、鄧
永成、葉時文及綽號「阿坤」、「小虎」等男子，以撲克牌賭博財物，乙○○與成年
人「阿坤」者因輸錢，懷疑鄧文忠及綽號「小虎」者有詐賭情形，明知渠二人賭輸之
金額合計不過新台幣（下同）六十萬元左右（其中乙○○賭輸約十五萬元、阿坤約五
十萬元），二人為取回賭本，藉端向鄧文忠、「小虎」二人索賠，由「阿坤」打電話
向上訴人甲○○告稱被詐賭等情，於同日十三時許，召來甲○○、上訴人丙○○（起
訴書誤繕為林榮淵）、簡上加（業經判決確定，並已執行完畢）、自稱「呂文勝」之
不詳姓名成年男子及多位不詳姓名之成年男子，共同基於意圖為自己不法所有之犯意
聯絡，由「阿坤」直指鄧文忠與「小虎」者詐賭，並稱欠其賭債二千萬元，其餘之人
封鎖該辦公室各出入口，強將鄧文忠及「小虎」等人留在現場，致使彼二人不能抗拒
而由桌面上強行取走鄧文忠及「小虎」之賭資現金三十萬元，及鄧文忠西裝口袋內之
現金二十萬元與原判決附表一（以下簡稱附表一）所示之支票二張。復將鄧文忠押至
董事長室，由自稱「呂文勝」者向鄧文忠脅迫稱：如果不簽立的話，就要押到山上剁
掉手腳，見不到明天的太陽等語，丙○○及另一不詳姓名之成年男子（右中指、食指
斷兩節）更持行動電話敲打鄧文忠之頭部、胸部（未成傷）逼迫鄧文忠簽發二千萬元
之本票，經鄧文忠苦苦哀求，而降為五百萬元，鄧文忠在不能抗拒之情況下，簽發如
原判決附表二（以下簡稱附表二）所示之本票三張，「呂文勝」者，並擬妥切結書一
紙載明鄧文忠因詐騙自願歸還五百萬元予簡上加等情，逼迫鄧文忠照抄切結書，並簽
字切結，再以不見證即加害鄧文忠等語脅迫鄧永成於該切結書上簽名見證，復以同一
手法脅迫陳盛滿為附表二之本票背書，使鄧永成、陳盛滿二人行無義務之事。至同日
十四時餘，鄧文忠、「小虎」二人始遭釋放，嗣附表二編號一之本票到期，鄧文忠未
如約付款，乙○○即於八十三年三月一日十四時許，偕同「阿坤」及五位不詳姓名之
男子至陳盛滿之工廠，向陳盛滿催付一百萬元。經鄧文忠等人報警後，於八十三年三
月二日二時許，在台北縣樹林鎮○○路○段八之四號，查獲乙○○、甲○○、丙○○
等三人，並自乙○○身上扣得自鄧文忠劫去之現金二萬四千八百元，其餘現款則朋分
花費淨盡等情。因而撤銷第一審關於乙○○、丙○○部分及甲○○妨害自由部分之判
決，改判論處乙○○、甲○○、丙○○共同意圖為自己不法所有，以強暴、脅迫致使
不能抗拒而取他人之物及使其交付各罪刑，固非無見。
惟查(一)科刑之判決書，對於犯罪事實必須詳加認定，而後於理由內明其認定事實所
憑之證據及認定之理由，方足為論罪科刑之依據。原判決認定上訴人等共同意圖為自
己不法所有，於八十三年二月二十七日十三時許，至台北縣樹林鎮○○街二十七號達
冠針織工廠內，由綽號「阿坤」者直指鄧文忠與「小虎」詐賭，並稱欠其賭債二千萬
元，而共同封鎖各出入口，強將鄧文忠、「小虎」等人留在現場，致使彼二人不能抗
拒而強行取去桌上鄧文忠、「小虎」之賭資三十萬元及鄧文忠置於牆角西裝口袋內之
現款二十萬及支票二紙，但上訴人等取去該款項時如何對鄧文忠等施加強暴、脅迫，
致使不能抗拒而認有強盜犯行，未於事實欄詳加認定，理由中亦未說明憑以認定之證
據，自有理由不備之違法。(二)懲治盜匪條例第七條明定：「盜匪所得之財物，應發還
被害人。因前項財物變得之財產利益，除應抵償被害人者外，得沒收之」。原判決認
定附表一編號一所示之支票由劉戴秀梅提示付款，編號二所示之支票則由沈宏鍊持交
林國松調現，而由林國松之妻張碧娥提示付款，則上訴人等交付上開支票與劉戴秀梅
、沈宏鍊時，是否已獲致相當之利益，如已獲致相當之利益，除依該條第二項之規定
為抵償及沒收外，能否再依該條第一項之規定諭知發還被害人，饒有研求之餘地。上
訴人等上訴意旨指摘原判決關於其等部分不當，尚非全無理由，應認此部分仍有撤銷
發回更審之原因。至理由六末段就乙○○前往陳盛滿工廠催討款項時，曾持有類似真
槍之九○手槍施加強暴脅迫而不另為無罪之諭知部分，因原判決認此部分與上開論罪
科刑部分為實質上一罪，基於審判不可分原則，爰一併發回，合予指明。
據上論結，應依刑事訴訟法第三百九十七條、第四百零一條，判決如主文。
中      華      民      國    八十九    年      九      月    二十一    日
                              最高法院刑事第十一庭
                                  審判長法官  洪  明  輝
                                        法官  林  秀  夫
                                        法官  郭  毓  洲
                                        法官  蕭  仰  歸
                                        法官  吳  三  龍
      右正本證明與原本無異
                                              書  記  官
中      華      民      國    八十九    年      九      月    二十九    日
                                                                        Ｂ


司法院資訊處製作；財團法人民間司法改革基金會備份。
